【裁判字號】    97,訴,657
【裁判日期】    980414
【裁判案由】    確認買賣關係不存在等
【裁判全文】
臺灣嘉義地方法院民事判決               97年度訴字第657號
原      告  丁○○
訴訟代理人  乙○○
被      告  戊○○
訴訟代理人  嚴庚辰律師
上列當事人間確認買賣關係不存在等事件，本院判決如下：
    主  文
原告之訴駁回。
訴訟費用由原告負擔。
    事實及理由
壹、程序方面：按確認法律關係之訴，非原告有即受確認判決之
    法律上利益者，不得提起之，民事訴訟法第247條第1項前段
    定有明文。所謂即受確認判決之法律上利益，係指法律關係
    之存否不明確，原告主觀上認其在法律上之地位有不安之狀
    態存在，且此種不安之狀態，能以確認判決將之除去者而言
    （最高法院52年臺上字第1240號判例要旨參照）。本件原告
    主張被告與訴外人蕭三羅（即兩造父親）間於民國95年11月
    13日，就坐落嘉義市○○段1655地號土地（以下簡稱「系爭
    土地」)所為之買賣契約及所有權移轉契約乃被告利用蕭三
    羅意識不清之情形所為之偽造文書，應屬無效，其買賣關係
    不存在，而為被告所否認，故兩造間就系爭買賣及所有權移
    轉契約存否已不明確，且原告主觀上認系爭土地為其所有，
    乃信託登記於蕭三羅名下，足以影響其所有權之行使，在法
    律上之地位有不安之狀態存在，而此種不安之狀態得以確認
    判決將之除去，故原告有即受確認判決之法律上利益，其提
    起本件確認之訴，自無不合，合先敘明。
貳、實體方面：
一、原告起訴主張：
(一)、重測前嘉義市○○○段615之1地號土地（面積9,292平方公
    尺），原為祭嗣公業蕭廷旭所有，管理人為蕭其全，67年3
    月24日公業解散，分配予派下員蕭萬成、蕭炳南、蕭水琛各
    六分之一，蕭龍通（起訴狀誤載為「蕭能通」）、蕭三羅（
    即兩造父親）各四分之一。上開土地重測後，編定為嘉義市
    ○○段1655地號（面積6,460平方公尺）。蕭三羅在89年間
    已高齡90多歲，年邁多病，因此決定將上開土地應有部分四
    分之一分配予長子己○○、次子蔡清皇、三子即原告丁○○
    、四子即被告戊○○等4人，各取得應有部分十六分之一。
    但因原告生意失敗有負債，曾遭抵押權人吳金勇聲請拍賣土
    地，有本院87年度拍字第1493號裁定可查，為避免債權人追
    及祖產，故徵得父親蕭三羅同意，將原告應分得之部分信託
    關係登記在蕭三羅名下。
(二)、上開北園段1655地號土地於95年間復辦理分割為同段1655、
    1655之1至之15等16筆土地，其由蕭三羅取得分割後1655地
    號土地（面積403平方公尺），即原告信託登記予蕭三羅名
    下部分。
(三)、蕭三羅於94年7月16日因腹痛住進嘉義基督教醫院十餘日，
    94年11月17日進行開刀手術，此後一直療養中，因年邁且身
    體虛弱，長期呈現半昏迷狀態。系爭土地既係原告應分得，
    蕭三羅斷無出售之理，尤以被告一直僅擔任大樓管理員，月
    入2萬餘元，亦無能力買受系爭土地。未料被告竟乘父親蕭
    三羅神智不清，擅自將原告信託登記於蕭三羅名下之系爭土
    地，以偽造文書之手段，於95年11月間以買賣為原因，移轉
    登記為其所有，嚴重侵害原告權利。
(四)、查祭嗣公業蕭廷旭為兩造祖先所設立，系爭土地為祭產，屬
    派下員公同共有，祭嗣公業之派下權係依繼承取得，易言之
    ，某一派下員往生後，其派下權依一般之規約即由其男性繼
    承人繼承。祭嗣公業解散時所留之祭產，亦應按繼承之法理
    ，由全體派下員繼承。而祭嗣公業蕭廷旭於89年間辦理祭產
    之繼承登記時，因兩造父親蕭三羅年事已高，乃決定由其長
    子己○○、次子蔡清皇及兩造等四兄弟代位繼承。換言之，
    兩造父親蕭三羅係拋棄繼承，而由其子直接辦理繼承，則祭
    嗣公業蕭廷旭祭產四分之一所有權即由兩造等四兄弟取得，
    原告取得祭產十六分之一，換算面積為403平方公尺，並以
    信託關係登記為父親蕭三羅名義。
(五)、被告誣指原告不孝，乃未能繼承云云，絕非事實。兩造母親
    約16年前生病時，尚由原告獨排眾議將母親送往台南就醫，
    並負擔一切費用。本件原告係以所有權受侵害為原因事實，
    行使所有權人之權利。
(六)、並聲明：
１、確認被告與蕭三羅間坐落嘉義市○○段1655地號，地目田、
    面積403平方公尺土地之買賣關係不存在。
２、被告應將上開土地移轉登記予原告。
二、被告則抗辯以：
(一)、兩造之父蕭三羅長期均由長子己○○、次子蔡清皇、四子即
    被告戊○○照顧撫養，原告對父親不聞不問，故兩造父親蕭
    三羅於民國89年間辦理嘉義市○○○○○段1655地號土地移
    轉登記時，不願將1655地號土地應有部分十六分之一贈與給
    原告，並非如原告於起訴狀中所述『曾因開公司發生破綻負
    有鉅額債務，為避免債權人追及祖產，故徵得父親蕭三羅之
    同意，將原告分得之1655號土地以信託關係登記在父親名下
    。』況系爭土地一直以來均登記在蕭三羅名下又何來信託登
    記可言？原告對前開所主張之事實應負舉証責任。
(二)、兩造父親蕭三羅雖於94年7月間因病住院，惟其意識清楚並
    無神智不清之情形，於95年11月13日蕭三羅因想安享天年欲
    出售名下土地，經長子己○○建議由原告出資向父親購買，
    乃在己○○的陪同下至土地代書甲○○事務所簽立買賣契約
    書，原告並在簽約當日交付價金新台幣125萬元台銀支票，
    蕭三羅並將前開支票存入其嘉義市農會活儲帳戶內兌現，被
    告之資金來源則係解除原於郵局之定期存款新台幣100萬元
    ，再加上帳戶內之存款共新台幣125萬元，原告認被告僅擔
    任大樓管理員月入2萬餘元無能力購買土地並非事實。
(三)、並聲明：請求駁回原告之訴，訴訟費用由原告負擔。
三、兩造不爭執之事實：
(一)、重測前嘉義市○○○段615之1地號土地，原為祭嗣公業蕭廷
    旭所有，祭嗣公業於67年3月24日解散，分配予派下員蕭萬
    成、蕭炳南、蕭水琛各六分之一，蕭龍通、蕭三羅（即兩造
    父親）各四分之一。
(二)、嘉義市○○○段615之1地號土地重測後，編定為嘉義市○○
    段1655地號，訴外人蕭三羅於89年7月15日將上開土地應有
    部分贈與長子己○○、次子蔡清皇、四子即被告戊○○各十
    六分之一，蕭三羅名下仍保留應有部分十六分之一。
(三)、上開北園段1655地號土地於95年7月25日再辦理分割為1655
    、1655之1至之15等16筆土地，由蕭三羅取得分割後1655地
    號、被告取得1655之1地號、蔡清皇取得1655之2地號、己○○取得1655之3地號土地（其餘1655之4至之15等筆土地由其
    他共有人取得，與本案無涉）。
(四)、分割後北園段1655地號土地復於95年11月間以買賣為原因，
    移轉登記為被告所有。
四、兩造之爭執點：
(一)、系爭土地是否為原告應分得之部分，為原告所有信託登記於
    蕭三羅名下？
(二)、被告是否乘蕭三羅神智不清，擅自將系爭土地，以偽造文書
    之手段，於95年11月間以買賣為原因，移轉登記為其所有？
(三)、被告是否有將系爭土地移轉登記予原告之義務？
五、本院之判斷：
(一)、祭嗣公業蕭廷旭於67年3月24日解散時，兩造父親蕭三羅取
    得嘉義市○○○段615之1地號土地應有部分4分之1乙節，為
    兩造所不爭執，且有土地登記簿謄本在卷可查。祭嗣公業蕭
    廷旭既已於67年間解散，並將公業財產分配予斯時之派下員
    （斯時兩造父親仍生存，故兩造均非派下員），則系爭土地
    已非屬祭產之一部分，而為蕭三羅個人之財產。原告主張系
    爭土地為祭祀公業之祭產，89年間兩造父親蕭三羅係拋棄繼
    承，應由其等4兄弟代位繼承云云，顯與事實不符。
(二)、再按，不動產物權，依法律行為而取得設定、喪失、及變更
    者，非經登記，不生效力，民法第758條訂有明文。縱認兩
    造父親蕭三羅於89年間將分割前北園段1655地號土地應有部
    分贈與長子己○○、次子蔡清皇、四子即被告戊○○各十六
    分之一時，其名下保留之應有部分十六分之一，係將來欲分
    配予原告之土地，然此部分土地，在未辦妥移轉登記前，依
    上開規定，仍非原告所有，而係蕭三羅所有，原告如何能將
    系爭土地信託登記於蕭三羅名下？是原告主張系爭土地為其
    所有，信託登記於蕭三羅名下等情，實難信為真實。
(三)、原告主張兩造父親蕭三羅於89年間贈與分割前1655地號土地
    應有部分時保留其名下之應有部分十六分之一，乃原告應分
    得之土地云云，為被告所否認。按當事人主張有利於己之事
    實者，就其事實有舉證之責任，民事訴訟法第277條前段訂
    有明文，原告應就此部分事實存在，應負舉證之責。經查：
１、原告所舉證人蕭文松於本院97年11月20日開庭時證稱：我不
    知道89年贈與的情形，但95年分割時我聽蕭水琛說蕭三羅名
    下的土地是保留丁○○的部分，其實我們不能處理他們家裡
    的情形等語，證人係聽聞他人轉述，且未確認蕭三羅本意如
    何，依其證詞顯無從證明系爭土地乃蕭三羅欲保留給原告者
    。
２、又證人丙○○雖於本院98年3月31日開庭時證稱：「（89年
    間蕭羅三是否將其應有部分贈與己○○、蔡清皇、蕭青山各
    16分之1，自己保留16分之1？）本來這塊土地是要辦分管，
    要我蓋印章，結果我發現是要辦蕭三羅直接贈與給他三個兒
    子，沒有包含原告，所以我不願意蓋章，後來己○○來找我
    ，說把原告的那份，留在蕭三羅名下，以後再過戶給原告或
    他的小孩子。」云云。然蕭三羅於89年間將分割前北園段
    1655地號土地應有部分贈與長子己○○、次子蔡清皇、四子
    即被告戊○○各十六分之一，乃處分其名下之私有財產，依
    相關法令之規定，本無須徵得證人丙○○即土地共有人之同
    意，丙○○亦未在登記申請書上任一處用印乙節，有原因發
    生日期89年7月15日之土地登記申請書影本在卷可查，證人
    丙○○竟為上開證述，顯與事實有違，其證詞不可採信。
３、證人乙○○即兩造之妹於97年12月16日言詞辯論時固證稱：
    我原本不清楚89年間贈與的事，後來聽堂姪子丙○○說，戊○○、己○○、蔡清皇及我父親一起找他去辦過戶，我父親
    說他自己留一份，是要給原告的云云；然證人丙○○之證詞
    有上開不合理之處，證人乙○○又是聽聞丙○○轉述，其證
    詞亦不足採。
４、是原告主張89年間辦理贈與時保留蕭三羅名下之應有部分十
    六分之一，乃原告應分得之土地乙節，未能提出充分之證據
    加以說明，已難認為真實。
(四)、被告於95年11月13日向蕭三羅購買系爭土地之事實，業經證
    人甲○○即辦理土地移轉登記之代書證稱：95年間系爭土地
    買賣時，蕭三羅、己○○及被告都有到我的事務所，當天被
    告是給付支票，我當場轉給蕭三羅，我也跟他確認是要賣地
    等語，證人甲○○為辦理土地登記之代書，與兩造無親屬或
    利害關係，於具結後作證，豈有甘冒偽證罪之風險，而為不
    實證述之理？其證稱親眼見聞蕭三羅至代書事務所辦理相關
    手續，自有相當之憑信性。此外，並有買賣契約書、土地登
    記申請書、用以支付價金之125萬元台灣銀行支票影本在卷
    可參，足見蕭三羅確實同意將系爭土地過戶予被告。再者，
    被告自其郵局帳戶內領出125萬元，蕭三羅則將賣地所得之
    125萬元支票存入其嘉義市農會帳戶內等情，更有其等存摺
    影本在卷可查，若非確有買賣之事實，何以會有如此之資金
    移轉。原告空言懷疑被告之付款能力、有偽造文書之情形，
    實屬無據。至蕭三羅取得買賣價金後，本得自由處分其財產
    ，縱原告為其繼承人亦無權過問，事後是否提領花用殆盡，
    與原告無涉。
(五)、況縱認89年間蕭三羅辦理贈與時其名下保留之應有部分乃欲
    待將來再移轉給原告或其子女，然在未完成所有權移轉登記
    前，原告仍非系爭土地所有權人，土地仍歸蕭三羅所有。又
    按民法第408條第1項前段規定：「贈與物之權利未移轉前，
    贈與人得撤銷其贈與。」故蕭三羅再將系爭土地出售予被告
    ，即含有撤銷贈與之意，原告仍不得主張何權利。被告更無
    將土地所有權移轉登記予原告之義務。
(六)、綜上論述，原告從未曾取得系爭土地所有權，當無從將土地
    信託登記於蕭三羅名下，系爭土地原為蕭三羅所有，其於95
    年間出售予被告，雙方買賣關係確實存在，則本件原告之主
    張均非可採，被告之抗辯堪可採信。從而，原告聲明確認係
    爭土地所有權移轉登記之買賣關係不存在，及請求被告移轉
    系爭土地，均乏依據，應予駁回。
六、本件事證已臻明確，兩造其餘攻擊防禦方法及舉證，經本院
    審酌後，或與本件之爭執無涉，或對本件判決結果不生影響
    ，爰不一一論述，併此敘明。
七、本件原告之訴為無理由，依民事訴訟法第78條，判決如主文
    。
中    華     民    國     98     年    4    月  14  日
                         民事第二庭法  官 洪嘉蘭
以上正本係照原本作成
如對本判決上訴，須於判決送達後20日內，向本院提出上訴狀。
中    華    民    國    98    年    4    月    14    日
                                   書記官 陳昭煌


司法院資訊處製作；財團法人民間司法改革基金會備份。
